【裁判字號】    99,抗,150
【裁判日期】    990727
【裁判案由】    選任臨時管理人
【裁判全文】
臺灣板橋地方法院民事裁定               99年度抗字第150號
抗  告  人  甲○○
以上抗告人因與相對人瑤宮商務旅店企業有限公司間請求選任臨
時管理人事件，抗告人對於民國99年6月11日本院所為99年度法
字第16號之裁定提起抗告，本院裁定如下：
    主  文
抗告駁回。
抗告費用新臺幣壹仟元由抗告人負擔。
    理  由
一、抗告人原聲請意旨略以：
    緣相對人瑤宮商務旅店企業有限公司（下稱瑤宮公司）係於
    民國89年1月21日登記設立，資本額為新臺幣（下同）600萬
    元，營業地址設於臺北縣中和市○○路○段33號10樓、11樓
    、12樓之1之2之3之5之6，以經營一般旅館為業，股東有乙
    ○○、林信良、林進益、甲○○、林通明及林勝吉等6人，
    其中乙○○、林進益、林通明為同胞兄弟，而林信良、甲○
    ○、林勝吉則分別為乙○○、林進益、林通明之子，且由乙
    ○○出任相對人瑤宮公司董事一職並負責經營。惟乙○○前
    因中風癱瘓，意識不清，已無法繼續經營相對人瑤宮公司，
    現由其子林信璋獨攬大權，而林信璋並非相對人瑤宮公司之
    股東，卻以相對人瑤宮公司之名義於98年3月12日發函告知
    各股東有關調整公司盈餘分派之各項措施，然乙○○已由臺
    北縣政府鑑定為多重障之身心障礙者，事實上已不能行使職
    權，應無從寄發前揭函文，且因相對人瑤宮公司係經營旅館
    業，多以現金交易，如有舞弊而不為登錄，根本無從知悉，
    乙○○不能行使董事職權顯已損害到各股東之權益。再者，
    相對人瑤宮公司原係由另一股東林信良（即乙○○之子）擔
    任經理人，嗣林信璋亦自任為經理人，且林信良於擔任經理
    人時，另與林宜慧（即乙○○之女）、林信德（即乙○○之
    子）及林信璋，於95年11月2日在臺東縣卑南鄉○○村○○
    路68號1樓至7樓設立亞莊酒店企業股份有限公司（下稱亞莊
    公司），並由林信良、林信璋出任董事，顯然已違反經理人
    競業禁止之相關規定，致生損害於相對人瑤宮公司，爰依法
    聲請選任臨時管理人等語。
二、本院99年度法字第16號裁定（下稱原裁定）意旨略以：
    抗告人以乙○○業經鑑定為多重障之身心障礙者為由，主張
    渠不能行使相對人董事職權一情，難認屬實。縱認董事乙○
    ○雖有中風癱瘓、意識不清等情況，惟因尚未達行為能力喪
    失之程度，而致無委任之法定終止事由存在時，然客觀上倘
    足認其確有不能行使職權之情事，即堪認係屬解任董事之正
    當事由，當亦可經由3分之2以上股東之決議解任乙○○之董
    事職務後，再行依公司法第108條第1項規定另行選任即可，
    顯亦毋庸向本院聲請裁定選任臨時管理人。再者，執行業務
    之董事因故不能行使職權，而未指定代理人者，亦得由股東
    間互推一人代理之，此公司法第108條第2項並定有明文可參
    。從而如認乙○○事實上不能行使職權之情事為真，亦可由
    其餘股東中互推一人為代理人，代為行使董事之職權，自要
    無逕行聲請選任臨時管理人之實益與必要。故抗告人之聲請
    ，於法尚有未合，爰予駁回等語。
三、抗告人不服原裁定，其提出抗告意旨略以：
（一）相對人之董事乙○○前因中風癱瘓，意識不清，已無法經
      營瑤宮公司，全由其子林信璋以瑤宮公司名義獨攬大權，
      但林信璋並非瑤宮公司之股東，瑤宮公司卻於98年3月12
      日發函予各股東稱公司將自98年1月1日起就公司盈餘分派
      事項予以調整等語，惟董事乙○○已不能行使職權，自無
      從發函，已致瑤宮公司陷於損害之境。原裁定就此並未調
      查，尚難認該函即為乙○○所為。
（二）況瑤宮公司係經營旅館業，入住房客皆以現金交易，如為
      舞弊而不無登錄，中飽私囊，根本無從知悉，且其收支亦
      不合理，已損害到股東之權益，原裁定並未函查，依法自
      有未合。
（三）瑤宮公司由非股東之林信良、林信璋自任為經理人，負責
      經營旅館，林信璋、林信良等人在台東縣卑南鄉設立「亞
      莊酒店企業股份有限公司」，林信璋及林信良2人任董事
      ，已違反經理人競爭禁止之相關規定，尤有進者，亞莊酒
      店於人力銀行應徵人員，卻使用瑤宮公司之地址即台北縣
      中和市○○路○段39號為聯絡地址，並以會計葉小姐為職
      務聯絡人，有人力銀行資料3份在卷可稽，假公濟私，足
      以生損害於瑤宮公司至明。
（四）瑤宮公司僅置乙○○董事1人，而董事又因病不能行使董
      事職權，已置瑤宮公司之權益於險地，惟依有限公司之組
      織規定，於此情形發生時，並無得以召開股東會以改選董
      事之相關規定，如不為瑤宮公司選任臨時管理人，只能任
      令瑤宮公司之權益一直耗損下去，實非股東之福，為維抗
      告人之股東權益，其願任瑤宮公司臨時管理人，接受所有
      之監督方式，以謀瑤宮公司之最大權益。，爰聲請廢棄原
      裁定，選任抗告人為臨時管理人等語。
四、按董事會不為或不能行使職權，致公司有受損害之虞時，法
    院因利害關係人或檢察官之聲請，得選任一人以上之臨時管
    理人，代行董事長及董事會之職權，公司法第208條之1第1
    項前段固定有明文。又上開規定，於有限公司之董事準用之
    。次按，聲請選任臨時管理人，應以書面表明董事會不為或
    不能行使職權，致公司有受損害之虞之事由，並釋明之，非
    訟事件法第183條第2項亦有明文可參。惟依公司法第208條
    之1之規定於90年11月12日新增訂之理由，係指公司因董事
    死亡、辭職或當然解任，致董事會無法召開行使職權，或董
    事全體或大部分均遭法院假處分不能行使職權之情況下，為
    股東權益及國內經濟秩序，始增訂之。而揆諸法文之旨趣，
    既定為臨時管理人，自係指該法人有急切需要董事親自處理
    之具體事項，因董事不能行使職權，致法人有受損害之虞時
    ，始有選任臨管理人代為行使董事職權之必要，否則依正常
    程序選任或解任董事，或依前開規定互推代理人即可。
五、經查：
（一）相對人瑤宮公司前於89年1月21日向臺北縣政府申請設立
      登記，股東有乙○○（兼董事）、林信良、林進益、甲○
      ○、林通明及林勝吉等6人之事實，已據抗告人提出公司
      設立登記表抄錄謄本1份附於原裁定卷，堪信為真。
（二）抗告人主張相對人之董事乙○○，因中風癱瘓、意識不清
      ，並經臺北縣政府鑑定為多重障之身心障礙者，事實上已
      不能行使職權，經營公司事務之情，未據其釋明任何相關
      之診斷證明或身心殘障手冊等證明文件，從而原裁定認其
      所述無據，難謂不當。抗告意旨雖謂原裁定應就此為調查
      云云，惟縱然董事乙○○有中風癱瘓經鑑定為多重障之身
      心障礙事實，然外觀上此種身心障礙現象，亦不等同於已
      達喪失意識能力之程度。是抗告人以乙○○業經鑑定為多
      重障之身心障礙者為由，縱屬真實，尚不得遽認有不能行
      使董事職權之情事。
（三）又有限公司董事及公司間之關係，解釋上應認為係民法之
      委任關係，而依民法委任相關規定，董事若有委任終止之
      法定事由時，例如董事死亡、破產或喪失行為能力，則其
      與公司間之委任關係消滅。是倘認董事乙○○有抗告人所
      指意識不清情形，已達喪失行為能力程度，則應已構成董
      事委任關係終止之法定事由，兩者間之委任關係即歸消滅
      ，乙○○之董事職務應當然解任。相對人瑤宮公司之股東
      自得依法另行選任執行業務之董事，而無聲請選任臨時管
      理人之必要。
（四）再者，依公司法第108條第4項準用同法第51條其他股東不
      得無故使董事退職規定之反面解釋，倘有正當理由，則其
      他股東得使董事退職。故本件如有董事客觀上確有不能行
      使職權之情事，即屬解任董事之正當事由，依上開規定，
      當可經由2/3以上股東之決議，解任乙○○之董事職務後
      ，再依公司法第108條第1項規定，另行選任董事繼任即可
      ，顯亦毋庸聲請裁定選任臨時管理人。更何況執行業務之
      董事因故不能行使職權，而未指定代理人者，亦得由股東
      間互推一人代理之，此公司法第108條第2項定有明文可參
      ，是乙○○不能行使職權之情事如屬真實，亦可由其餘股
      東中互推一人為代理人，代為行使董事之職權，亦無聲請
      選任臨時管理人之實益。
（五）至於抗告意旨另以林信璋、林信良既擔任相對人瑤宮公司
      之經理人，惟於95年11月2日又另行設立亞莊公司，並出
      任董事，應認已違反經理人競業禁止之規定，足以生損害
      於相對人瑤宮公司等情，縱令屬實，亦應認係屬公司經理
      人違反競業禁止相關規定之情形，依公司法第29條第1項
      第2款規定，抗告人固得將其解任；倘對於相對人公司確
      實造成損害，亦得依公司法第34條規定，另行提起訴訟請
      求渠等賠償公司所受之損害，此部分核與聲請選任相對人
      臨時管理人無涉，併此敘明。
六、綜上所述，原裁定駁回抗告人之聲請，於法並無不合，抗告
    人仍執前詞指摘原裁定為不當，求予廢棄，為無理由，應予
    駁回。
中    華    民    國    99    年    7     月     27   日
                民事第2庭  審判長法   官  陳麗玲
                                 法   官  連士綱
                                 法   官  陳財旺
以上正本係照原本作成。
如不服本裁定，僅得於收受本裁定正本送達後10日內，以適用法
規顯有錯誤為理由，向本院提出再抗告狀（須附繕本一份及繳納
再抗告裁判費新台幣1,000 元），經本院許可後始可再抗告。
中    華    民    國    99    年    7     月     27   日
                                 書記官  林珊慧

司法院資訊處製作；財團法人民間司法改革基金會備份。
